臺灣臺北地方法院刑事裁定　　　　　　 95年度聲判字第185號
聲　請　人
即告訴人　 台北智慧卡票證股份有限公司
代　表　人　陳裕璋
代　理　人　葛苗華律師
　　　　　　張仁龍律師
被　　　告　甲○○
 　　　　 　乙○○
上列聲請人因被告等詐欺案件，不服臺灣高等法院檢察署檢察長
中華民國95年12月12日95年度上聲議字第5564號駁回聲請再議之
處分（原不起訴處分案號：臺灣臺北地方法院檢察署95年度偵字
第11227號），聲請交付審判，本院裁定如下：
    主  文
聲請駁回。
    理  由
一、按告訴人不服上級法院檢察署檢察長或檢察總長認再議為無
    理由而駁回之處分者，得於接受處分書後十日內委任律師提
    出理由狀，向該管第一審法院聲請交付審判。法院認交付審
    判之聲請不合法或無理由者，應駁回之。刑事訴訟法第二百
    五十八條之一、第二百五十八條之三第二項前段分別定有明
    文。
二、本件聲請人即告訴人台北智慧卡票證股份有限公司以被告甲
    ○○、乙○○涉犯詐欺等罪嫌提出告訴，經台灣台北地方法
    院檢察署檢察官於民國九十五年十一月十日以九十五年度偵
    字第一一二二七號不起訴處分書為不起訴處分後，聲請人不
    服，聲請再議，復經臺灣高等法院檢察署檢察長於同年十二
    月十二日以九十五年度上聲議字第五五六四號處分書認再議
    無理由而駁回再議，聲請人於同年十二月十八日收受上開處
    分書，並於同年月二十七日向本院聲請交付審判等情，業經
    本院調取臺灣高等法院檢察署九十五年度上聲議字第五五六
    四號卷宗核閱無誤，尚未逾前開刑事訴訟法第二百五十八條
    之一第一項所定十日不變期間，程序上並無不合。
三、聲請交付審判意旨略以：
  (一)被告甲○○部分
    (1)被告甲○○原任福客多基隆三店門市負責人，意圖為自己
      不法之所有，自九十三年八月二十八日至同年九月二十八
      日期間，利用店內悠遊卡加值機（編號00-00-0000）不明
      原因之故障，於九十三年九月中旬左右，向鄰近商店大量
      、密集購買新悠遊卡，並在其一人當班之深夜時段，將該
      等悠遊卡加值到最高額（每張最高可加值至九千五百元）
      ，並使加值資料不會回傳至聲請人之後台清分系統，其恐
      東窗事發，旋於九十三年九月二十九日與福克多商店解約
      他去，其利用上述手段加值之悠遊卡至少有一百九十二張
      ，因而獲得之不法利益為一百二十九萬九千五百元。
    (2)該不法加值之情形與加值機、傳輸或悠遊卡故障無關，而
      係人為所致：該加值機固曾發生故障，惟經聲請人調閱九
      十三年度維修紀錄表，該加值機僅叫修五次，且前二次更
      是透過電話諮詢或重新開機即可解決之輕微故障，況於九
      十三年六月十二日維修後，被告甲○○即未曾叫修，而本
      件高額不法加值情事係發生於二個月之後，足見與加值機
      或傳輸故障無關。又該不法加值亦非出於悠遊卡本身之故
      障，否則被告乙○○之「悠遊卡退卡申請單」其中「後送
      退卡原因」欄中豈會勾選「7.退費金額超逾5001元（含）
      」而非勾選「1.卡片故障，無法驗得卡片資料」或「2.無
      法加值」等故障態樣？且依聲請人查得之資料，本件不法
      加值悠遊卡至少多達一百九十二張，且皆正常使用中，日
      前經聲請人利用電腦系統將前述悠遊卡下「黑名單」指令
      ，持有該卡之消費者因無法使用其卡片而現形，此亦可證
      明該不法加值之情形非悠遊卡本身故障所致。尤其被告甲
      ○○辯稱系爭加值機未能正常修復使用，卻從未叫修，反
      更於九十三年九月二十日、二十二日、二十四日又陸續新
      訂悠遊卡計一百二十張，顯不符常情。再遭不法加值之悠
      遊卡購卡地點，無一不與被告甲○○之和平東路二段住所
      有地緣關係，且不法加值之時間均在其所值夜班之時間內
      ，被告甲○○實難脫其責。
    (3)被告甲○○於九十三年九月二十九日即與福客多商店解約
      ，但不法加值之最後一天（九十三年九月二十八日）即為
      其離職之前一日。不起訴處分書所指九十三年八月二十八
      日至同年十月七日，係聲請人電腦資料上顯示之系爭加值
      機未上傳交易資料之期間，非被告甲○○實際為不法加值
      行為之期間，不起訴處分書以被告不可能於離職後之九十
      三年九月三十日至同年十月七日間違法加值，其認定事實
      顯有誤會。被告甲○○於其自稱機器故障期間未曾報修,
      反在同一時間大量購入悠遊卡，極不符常情，則該卡片下
      落如何，自應予追查，雖被告甲○○稱店內悠遊卡曾遭竊
      ，但其未報案，所傳訊之二名員工亦未證實遭竊之事，實
      不容被告甲○○含混其詞，以之為脫罪手法。又他案被告
      同為不法加值之犯罪手法，經認罪後，亦經檢察官聲請簡
      易判決處刑在案。
  (二)被告乙○○部分
    (1)被告乙○○於九十四年九月二十七日持晶片號碼00000000
      00之悠游卡向聲請人請求退費，經聲請人發現該卡片在電
      腦清分系統中並無任何加值紀錄，但卡片IC確記載有四千
      九百七十六元之餘額，且該卡片亦係經由被告甲○○前開
      門市之加值機以上述不法手段加值，被告乙○○明知卡片
      內並無四千九百七十六元之加值，仍持向聲請人請求退回
      儲值金，其向被告甲○○收受或故買贓物之故意至為明顯
      。被告乙○○雖將此事實推給姓名、下落均無從查證之流
      浪漢，但該悠游卡既經高額不法加值，衡情犯罪之人當不
      致於將其冒險所得棄之如敝屣，則該流浪漢如何可能持有
      該張悠遊卡？為何願意贈與王聲文？又何以依王聲文指示
      轉贈被告乙○○？凡此均與一般經驗法則有違。
    (2)被告乙○○辯稱其未主動持上述悠遊卡退費，係因無法通
      過捷運站閘門而經捷運工作人員要求送修云云。惟從「悠
      遊卡退卡申請單」其中「後送退卡原因」欄中係勾選「7.
      退費金額超逾5001元（含）」而非「1.卡片故障，無法驗
      得卡片資料」或「2.無法加值」等故障態樣，則其目的應
      在取得卡片內之不法所得，足徵其所謂故障要求送修之辯
      解不足採，且與其是否構成收受贓物罪無關，原處分書以
      此作為不起訴之理由，亦與論理法則有違。
  (三)聲請人日前將涉及本件不法加值之悠遊卡下「黑名單指令」
    ，致持有該卡之消費者因無法使用其卡片而現形，鈞院如經
    調查各該持卡人之持卡原因即得知悉卡片之源頭，並可證明
    犯罪之人是否為被告等人。台灣高等法院檢察署檢察官駁回
    聲請人再議之聲請，其認事用法，尚有違誤。爰聲請交付審
    判。
四、按被告未經審判證明有罪確定前，推定其為無罪。犯罪事實
    應依證據認定之，無證據不得認定犯罪事實，刑事訴訟法第
    一百五十四條定有明文。又事實之認定，應憑證據，如未能
    發現相當證據，或證據不足以證明，自不能以推測或擬制之
    方法，為裁判基礎；而認定犯罪事實，所憑之證據，雖不以
    直接證據為限，間接證據亦包括在內，然無論直接或間接證
    據，其為訴訟上之證明，須於通常一般之人均不致於有所懷
    疑，而得確信其為真實之程度者，始得據為有罪之認定，倘
    其證明尚未達到此一程度，而有合理性懷疑之存在時，即無
    從為有罪之認定；認定不利於被告之事實，須依積極證據，
    苟積極證據不足為不利於被告事實之認定時，即應為有利於
    被告之認定，更不必有何有利之證據（最高法院四十年台上
    字第八六號、七十六年台上字第四九八六號、三十年上字第
    八一六號判例要旨參照）。
五、查被告甲○○、乙○○均堅詞否認有何詐欺、贓物犯行，被
    告甲○○辯稱：伊係福客多加盟店基隆三店（址設臺北市○
    ○路○段八三號）門市之店長，店內另有員工莊明媛、林宛
    瑜及梅姓工讀生等四、五人輪流值班，均可對外加值悠遊卡
    ，伊都是按客人需求加值，不曾加值到最高額，店內之儲值
    機亦經常有故障叫修情形等語。被告乙○○則辯稱：伊不認
    識被告甲○○，伊於九十四年七、八月間至台北市○○街康
    寧動物醫院購買飼料時，適有一名類似遊民之男子進入醫院
    ，表示要將該悠遊卡贈與該院院長王聲文，王院長即建議轉
    送給伊，伊不知該悠遊卡有問題，乃予收下，嗣持卡搭乘捷
    運時，在龍山寺站無法刷卡通行，經捷運站人員檢驗試用後
    表示卡片須送維修，若無法維修將退回儲值金，並非伊直接
    要求退費等語。經查：
  (一)被告甲○○部分
    本件告訴人指訴被告甲○○自九十三年八月二十八日至同年
    九月二十八日期間，利用店內悠遊卡加值機不明原因之故障
    ，於九十三年九月中旬左右，向鄰近商店大量、密集購買新
    悠遊卡，並在其一人當班之深夜時段，將該等悠遊卡加值到
    最高額（每張最高可加值至九千五百元），並使加值資料不
    會回傳至聲請人之後台清分系統，以此方式不法加值悠遊卡
    至少一百九十二張以上，共計獲得不法利益一百二十九萬九
    千五百元等情，無非係以該等遭到不法加值之一百九十二張
    悠遊卡購卡地點與被告甲○○位於和平東路二段之住所有地
    緣關係，不法加值時間復發生在被告甲○○值夜班之時間內
    ，且店內之加值機如有故障，被告甲○○不僅未報修，反陸
    續訂購大量悠遊卡，足見不法加值情形與加值機故障無關，
    而係人為所致等由資為論據。然告訴人既指稱被告甲○○利
    用加值機不明原因之故障而為上開不法加值行為，末又稱加
    值機故障與不法加值之情形無關，前後所述已有矛盾。又依
    告訴人所提卷附告證五加值重送紀錄及售卡交易紀錄明細一
    件所載，該一百九十二張悠遊卡中僅有序號6、7、20、23、
    24、27-36、86-90、133、183-186等二十五張悠遊卡係於臺
    北市○○○路○段即被告甲○○住處附近之商家售出，而其
    餘悠遊卡售出地點如臺北市○○路、光復南路、忠順街、延
    吉街、仁愛路甚至台北縣板橋市○○路等地，均與被告住處
    有相當距離，難謂有何地緣關係，且以此逕認該一百九十二
    張不法加值之悠遊卡均係被告購入云云，亦嫌率斷，此觀其
    中序號17、18、21、37-44等十一張悠遊卡係於臺北市○○
    路即被告甲○○之員工莊明媛住處附近之商家售出，如依告
    訴人邏輯，是否莊明媛亦有涉案可能。次依告訴人提出卷附
    告證四之營業日報表及投庫紀錄表一份所載，該基隆三店自
    九十三年九月十一日至九月二十一日、九月二十三日至二十
    六日及二十八日係由被告甲○○值夜班，經與告證五加值重
    送紀錄及售卡交易紀錄明細比對結果，告訴人所指不法加值
    之情形固有大部分係發生在被告甲○○值夜班之時段，然亦
    有少部分之加值並非被告值班期間，且於九月二十二日非被
    告甲○○值夜班之時段內亦有加值情形，似與告訴人所指不
    法加值時間均發生在被告甲○○值夜班之時間內不盡相符；
    且告訴人指稱被告甲○○於短短十餘日內（九十三年九月中
    旬至九月二十八日前），購入一百九十二張悠遊卡（計須支
    出九萬六千元，500元×192張=96,000元 ）後，予以加值，
    加值總金額計達一百二十九萬九千五百元，則以其張數之多
    、金額之鉅，顯不可能僅供被告甲○○一人使用，流入市面
    之卡片應不在少數，然經告訴人啟動黑名單機制，查核持不
    法加值悠遊卡搭乘捷運之消費者，僅查得如交付審判聲請狀
    附表一所示二十張悠遊卡，與告訴人所指一百九十二張之數
    量相去甚遠，另證人林宛瑜、莊明媛亦均證稱加值機經常故
    障，有時可以加值，有時不可以，如果可以加值，才會有收
    據，幾乎時常故障，操作時要靠運氣等語，則前揭告證五所
    載之加值資料是否正確，得否作為被告甲○○犯罪之證據，
    實堪置疑；告訴人另以被告辯稱加值機故障，卻又訂購大量
    悠遊卡，足見所述故障一節不實云云，惟查被告甲○○於九
    十三年九月間訂購供店內販售之悠遊卡（市售每張五百元，
    內有四百元之餘額可使用），可直接販售，無須再另外加值
    ，與加值機是否故障無關。末告訴人指稱被告甲○○係以使
    加值資料不會回傳至告訴人後台清分系統之方式詐得前開不
    法利益，然被告甲○○究係以何方法使加值資料無法回傳至
    告訴人公司，始終未見告訴人敘明，是依卷存證據，尚難認
    被告甲○○確有告訴人所指刑法第三百三十九條之三之犯行
    。
  (二)被告乙○○部分
    查依證人即康寧動物醫院獸醫王聲文結證稱：被告乙○○係
    伊客戶，在動物醫院外確有一流浪漢，該流浪漢曾進入醫院
    表示要將悠遊卡贈與伊，伊表示給乙○○就可等語，核與被
    告乙○○所辯受贈之情相符，稽之證人王聲文與被告乙○○
    並無特殊親誼，又係動物醫院經營者，茍無斯情，斷無干冒
    偽證重罪虛構不實迴護被告乙○○之必要，所證應屬可信；
    次查被告乙○○所持有之悠遊卡，確係自臺北大眾捷運股份
    有限公司龍山寺站送回告訴人公司處理，告證六之悠遊卡退
    卡申請單亦記載「故障處所捷運」，而被告乙○○於九十四
    年九月二十七日退卡前亦有多次持卡搭乘捷運及公車之紀錄
    ，有告證八之卡片加值資料一紙存卷可參，足徵被告乙○○
    所辯使用該悠遊卡搭乘捷運時因無法刷卡通行，經捷運人員
    測試處理後表示須送維修，若無法維修即退回儲值款項，而
    非其直接要求退費等情非虛，否則其一經取得當可隨即申請
    退費，迨無庸使用多時後始為申請；再依告證五所示，被告
    乙○○持有之悠遊卡（晶片號碼0000000000）係於九十三年
    九月二十四日於福客多基隆三店加值五百元，加值後餘額為
    九千七百六十五元，是告訴人如認有不法加值情形，亦僅限
    於該五百元，則被告乙○○所持悠遊卡內之餘額四千九百七
    十六元是否均得認係犯罪所得之贓物，亦非無疑；末不論被
    告乙○○係使用時發生故障或直接請求退費，本件亦無證據
    證明其自該遊民處收受悠遊卡時即具有贓物之認識，尚難以
    被告乙○○單純持有經不法加值之悠遊卡，即遽認有收受贓
    物犯行。
  (三)至聲請人提出聲證一悠遊卡退卡申請單，陳明如調查各該遭
    鎖卡之持卡人即可證明犯罪之人是否為被告等人，乃係於不
    起訴處分確定前未經發現，而今始發現之新事實新證據，其
    應循刑事訴訟法第二百六十條規定，聲請檢察官衡量是否得
    再行起訴，尚非本件交付審判所能審酌之範圍，附此說明。
六、綜上所述，原不起訴及駁回再議聲請之處分認被告等所涉罪
    嫌尚有不足，核與卷內現存事證相符，並無違誤。聲請意旨
    指摘原處分不當，求予審判，非有理由，應予駁回。
七、依刑事訴訟法第二百五十八條之三第二項前段，裁定如主文
    。
中　　華　　民　　國　  96 　 年　   4　  月　  30    日
　　　　　　　　　刑事第十一庭  審判長法　官  劉方慈
                                      法  官  林庚棟
　　　　　　　　　　　　　　　　      法　官　鍾淑慧
以上正本證明與原本無異。
不得抗告。
　　　　　　　　　　　　　　　　      書記官　劉英芬
中　　華　　民　　國　　96　　年　　5 　　月　　3 　　日
